臺灣屏東地方法院民事判決　　　　　　　 99年度訴字第371號
原　　　告　黃繁榮
訴訟代理人　方志緯
被　　　告　黃新典
　　　　　　黃正輝
　　　　　　黃川睿
　　　　　　許慧瑛
　　　　　　黃三
　　　　　　黃舜對
　　　　　　黃舜風
　　　　　　黃調進
　　　　　　黃福財
　　　　　　黃福勝
　　　　　　黃明勝
　　　　　　黃榮儒
　　　　　　黃建盛
　　　　　　黃金財
　　　　　　黃金德
　　　　　　黃明註
　　　　　　張清良
　　　　　　黃清安
　　　　　　黃金利
　　　　　　黃志良
　　　　　　黃鼎育
　　　　　　黃明典
　　　　　　黃英傑
上列當事人間請求分割共有物事件，本院於民國100 年9 月8 日
言詞辯論終結，判決如下：
    主  文
原告以及被告黃新典、黃正輝、黃川睿、許慧瑛、黃三、黃舜對
、黃舜風、黃調進、黃福財、黃福勝、黃明勝、黃榮儒、黃建盛
、黃金財、黃金德、黃明註、張清良、黃清安、黃金利、黃志良
、黃鼎育、黃明典共有坐落屏東縣琉球鄉○○段二一三地號土地
，地目建，面積三五三○點四七平方公尺，依附表一所示分割方
法分割。
原告以及被告黃新典、黃正輝、黃川睿、許慧瑛、黃三、黃舜對
、黃舜風、黃調進、黃福財、黃福勝、黃明勝、黃榮儒、黃建盛
、黃金財、黃明註、張清良、黃清安、黃金利、黃志良、黃鼎育
、黃明典、黃英傑共有坐落屏東縣琉球鄉○○段二二三地號土地
，地目建，面積七八一點○七平方公尺，依附表二所示分割方法
分割。
原告以及被告許慧瑛、黃金財、黃金德共有坐落屏東縣琉球鄉○
○段二二二地號土地，地目建，面積九一○點○八平方公尺，依
附表三所示分割方法分割。
訴訟費用由兩造依附表四所示比例負擔。
   事 實 及 理 由
壹、程序事項
一、按訴訟之結果，於第三人有法律上利害關係者，法院得於第
    一審或第二審言詞辯論終結前相當時期，將訴訟事件及進行
    程度以書面通知該第三人。前項受通知人得於通知送達後五
    日內，為第242 條第1 項之請求。第1 項受通知人得依第58
    條規定參加訴訟者，準用前條之規定。民事訴訟法第67條之
    1 定有明文。本件原告主張訴外人屏東縣琉球區漁會及屏東
    縣琉球鄉農會為兩造共有土地之應有部分之抵押權人，故依
    據民法第824 條之1 第2 項之規定，於本件請求分割共有物
    之訴有法律上之利害關係，故聲請對抵押權人屏東縣琉球區
    漁會及屏東縣琉球鄉農會為訴訟告知，經核其所為聲請，於
    法尚無不符，應予准許。又本院將原告請求告知訴訟及歷次
    開庭通知期日送達於屏東縣琉球區漁會及屏東縣琉球鄉農會
    後，其均未於本件言詞辯論終結前參加訴訟，有送達證書在
    卷可稽（見本院卷一第80頁至81頁、回證卷第77至78頁、第
    103至104頁、第127至128頁），合先敘明。
二、被告黃新典、黃正輝、黃川睿、許慧瑛、黃三、黃舜對、黃
    舜風、黃調進、黃福財、黃福勝、黃明勝、黃榮儒、黃建盛
    、黃金財、黃金德、黃明註、張清良、黃清安、黃金利、黃
    志良、黃鼎育、黃英傑經合法通知，均未於最後一次言詞辯
    論期日到場，核無民事訴訟法第386 條各款所列情形，爰依
    原告之聲請，由其一造辯論而為判決，合先敘明。
貳、實體事項
一、原告起訴主張：坐落屏東縣琉球鄉○○段213 地號，地目建
    ，面積3530.47 平方公尺土地（下稱系爭213 地號土地），
    為原告及被告黃新典、黃正輝、黃川睿、許慧瑛、黃三、黃
    舜對、黃舜風、黃調進、黃福財、黃福勝、黃明勝、黃榮儒
    、黃建盛、黃金財、黃金德、黃明註、張清良、黃清安、黃
    金利、黃志良、黃鼎育、黃明典等人所共有；同段222 地號
    ，地目建，面積910.08平方公尺土地（下稱系爭222 地號土
    地），為原告及被告許慧瑛、黃金財、黃金德等人所共有；
    同段223 地號，地目建，面積781.07平方公尺土地（下稱系
    爭223 地號土地），為原告及被告黃新典、黃正輝、黃川睿
    、許慧瑛、黃三、黃舜對、黃舜風、黃調進、黃福財、黃福
    勝、黃明勝、黃榮儒、黃建盛、黃金財、黃明註、張清良、
    黃清安、黃金利、黃志良、黃鼎育、黃明典、黃英傑等人所
    共有。又上開3 筆土地並無因使用目的不能分割之情形，共
    有人間亦無就系爭3 筆土地約定不得分割，爰提起本件訴訟
    ，請求分別判決分割等語。並聲明：如主文第1 、2 、3 項
    所示。
二、被告黃明典則以：伊就系爭213 地號土地希望能單獨分得如
    附表一所示編號(3)之部分，其餘就系爭222 地號、223 地號
    土地同意與其他共有人保持共有。被告黃福財、張清良雖於
    第一次言詞辯論期日到庭時表示希望能合併分割並單獨分得
    土地，然此後經合法送達均未到庭，亦無提供其他被告同意
    合併分割之同意書，且亦未就本院函示之附圖以及附表分割
    方案表示任何意見。其餘被告則經合法通知，均未於言詞辯
    論期日到場，亦未提出書狀作任何聲明或陳述。
三、按各共有人，除法令另有規定外，得隨時請求分割共有物；
    分割之方法不能協議決定，或於協議決定後因消滅時效完成
    經共有人拒絕履行者，法院得因任何共有人之請求，命為下
    列之分配：一、以原物分配於各共有人。但各共有人均受原
    物之分配顯有困難者，得將原物分配於部分共有人。二、原
    物分配顯有困難時，得變賣共有物，以價金分配於各共有人
    ；或以原物之一部分分配於各共有人，他部分變賣，以價金
    分配於各共有人；以原物為分配時，如共有人中有未受分配
    ，或不能按其應有部分受分配者，得以金錢補償之；以原物
    為分配時，因共有人之利益或其他必要情形，得就共有物之
    一部分仍維持共有，民法第823 條第1 項前段、第824 條第
    2 項、第3 項、第4 項分別定有明文。經查，原告主張系爭
    3 筆土地為兩造各別共有，並提出系爭3 筆土地登記謄本、
    地籍圖謄本、被告之戶籍謄本、現場照片等件為證（見本院
    卷一第7 頁、第9 頁至第18頁、第85至第112 頁），復為到
    場之被告所不爭執，自堪憑信。準此，系爭土地依其使用目
    的既無不能分割之情形，共有人間亦未以契約訂有不分割之
    限制，復無能協議分割系爭土地，則原告請求就系爭213 地
    號、222 地號及223 地號等3 筆土地為裁判分割，自應准許
    。
四、再按共有物之分割方法，法院應斟酌當事人之聲明、共有物
    之性質、經濟效用及全體共有人利益等為公平決定。是以法
    院就共有物之分割方法本有自由裁量之權限，惟應斟酌當事
    人之聲明，各共有人之利害關係，及共有物之性質、價格、
    利用價值、使用現況及分割後之經濟效益等諸般情事，而為
    適當之分配，且以維持全體共有人之公平為其判斷基準。從
    而本院爰針對系爭土地應以何種方式分割為適當一節，論述
    如下：
(一)、系爭土地為相連3 筆之土地，系爭213 地號土地上如附圖編
    號(3)部分為被告黃明典所有之果園及磚造豬舍；附圖編號(2)
    部分則包括被告張清良所有之二層樓房屋（門牌號碼：三民
    路145-2 號）；附圖編號(1)部分則包括被告黃新典及訴外人
    黃蔡明綢所有之房屋（門牌號碼：三民路151- 2號、151-1
    號，另棟毗連房屋則無門牌號碼）。系爭223 地號土地上如
    附圖編號(4)部分則包括被告黃金財所有之三層樓房屋加鐵皮
    屋（門牌號碼：三民路151-8 號、151-9 號）以及廟宇、被
    告張清良所有之二層樓房屋（同段95建號，門牌號碼：三民
    路145-2 號）。系爭222 地號土地則均為農作物。系爭213
    地號土地北方臨接3 公尺水泥道路、南方臨接4 公尺水泥道
    路，系爭222 地號土地東方臨接三民路，均得對外通行等情
    ，業經本院至現場勘驗明確並囑託屏東縣東港地政事務所派
    員實施測量，有勘驗筆錄與東港地政事務所於民國99年11月
    23日屏港地二字第0990007646號函所附複丈成果圖、現場照
    片附卷可稽（見本院卷一第18頁、第20頁、第22頁、第24頁
    、第195 頁至第203 頁）。
(二)、本院審酌兩造當事人之分割意願、系爭土地之使用現狀、土
    地格局之方整性、通行有無障礙、經濟效益等情狀，是依原
    告以及被告黃明典主張，經本院再次囑託東港地政事務所測
    繪如附圖所示，其中如附圖編號(3)部分歸被告黃明典單獨取
    得，其餘分割方案於附表所示，如此將可致上開所述建物均
    能維持現況以減少分割後拆遷之糾紛，避免損及社會經濟效
    用，且依此方案，分得如附圖編號(1)(2)(3)(6)(7)之各共有人均
    得面臨道路以對外聯絡，至於分得附圖編號(4)之共有人得藉
    其亦共有之附圖編號(2)所示土地對外聯絡，分得附圖編號(5)
    之共有人得藉其亦共有之附圖編號(1)所示土地對外聯絡。又
    原告、被告黃明典亦均表同意依此方案分配土地，堪認上開
    分割方案對兩造均為公平，應屬可採。
(三)、另按共有人起訴請求分割共有物，部分共有人就應有部分設
    定抵押權，若符合民法第824 條之1 第2 項但書各款所列之
    規定，則關於其權利移存於抵押人所分得之部分，係屬法律
    規定之法定效果，無庸當事人為任何聲明，縱有聲明，法院
    亦無庸於判決主文中諭知，僅於理由中說明已足（臺灣高等
    法院暨所屬法院98年法律座談會民事類提案第10號提案研討
    結果參照）；又「應有部分有抵押權或質權者，其權利不因
    共有物之分割而受影響。但有下列情形之一者，其權利移存
    於抵押人或出質人所分得之部份：一、權利人同意分割。二
    、權利人已參加共有物分割訴訟。三、權利人經共有人告知
    訴訟而未參加。」民法第824 條之1 第2 項定有明文。查原
    告、被告張清良、黃新典曾分別將其就系爭213 地號土地之
    應有部份，分別設定抵押權或最高限額抵押權予訴外人屏東
    縣琉球區漁會（下稱：琉球區漁會）及屏東縣琉球鄉農會（
    下稱琉球鄉農會）；被告張清良曾將其就系爭223 地號土地
    之應有部份，設定抵押權予訴外人琉球鄉農會；原告曾將其
    就系爭222 地號土地之應有部份，設定抵押權予訴外人琉球
    區漁會，並均辦妥抵押權設定登記，有上開土地登記謄本附
    卷可參（見本院卷二第80頁、第86頁至87頁、第93頁），上
    開抵押權人經本院依法告知訴訟及通知辯論期日後，均未具
    狀參加訴訟（見本院卷一第80頁至81頁、回證卷第77至78頁
    、第103 至104 頁、第127 至128 頁），視為於得行參加訴
    訟時已參加訴訟，且依前揭規定，上開抵押權人之抵押權，
    移存於抵押人分割所得之部分，併予敘明。
(四)、綜上，本院審酌系爭土地之經濟效益、實際狀況、土地整體
    利用之經濟性及共有人間分割利益之均衡等情，爰判決分割
    如主文第 1、2 、3項所示。
五、末按分割共有物事件本質上並無訟爭性，兩造本可互換地位
    ，由任一共有人起訴請求分割，均無不可，且兩造均因本件
    裁判分割均蒙其利，由敗訴當事人負擔訴訟費用顯失公平，
    故本院認於裁判分割共有物訴訟，於法院准予分割，原告之
    訴為有理由時，仍應由兩造分別依其等所分得系爭土地比例
    分擔訴訟費用較符合公平原則，附此敘明。是本件訴訟費用
    應由兩造按附表四所示比例負擔。
六、據上論結，本件原告之訴為有理由，依民事訴訟法第 78 條
    、第80條之1 、第85條第1 項但書，判決如主文。
中    華    民    國  100     年    9     月    30    日
                  民事第一庭    法  官  羅培毓
正本係照原本作成。
如不服本判決，應於收受送達後二十日內向本院提出上訴書狀，
其未表明上訴理由者，應於提出上訴後二十日內向本院補提理由
書狀（均須按他造當事人之人數附繕本）
中    華    民    國  100     年    9     月    30      日
                                書記官  張婉郁
附表一：
  ┌───────────────────────────────────┐
  │土地坐落：屏東縣琉球鄉○○段213地號、地目建、面積3530.47平方公尺      │
  ├────────┬─────┬────────┬───────────┤
  │   共有人       │分配位置詳│面積（平方公尺）│權利狀態              │
  │                │如附圖    │                │                      │
  ├────────┼─────┼────────┼───────────┤
  │黃繁榮、黃新典、│編號(1)部分│   1103.27      │按黃繁榮、黃新典應有部│
  │黃正輝、黃川睿、│          │                │分均為1/5 ；黃正輝、黃│
  │許慧瑛          │          │                │川睿應有部分均為1/10；│
  │                │          │                │許慧瑛應有部分為2/ 5保│
  │                │          │                │持共有。              │
  ├────────┼─────┼────────┼───────────┤
  │黃三、黃舜對、黃│編號(2)部分│   1985.89      │按黃三、黃榮儒、黃建盛│
  │舜風、黃調進、黃│          │                │應有部分均為3/54；黃舜│
  │福財、黃明勝、黃│          │                │對、黃舜風、黃金財應有│
  │榮儒、黃建盛、黃│          │                │部分均為1/ 9；黃清安、│
  │金財、黃金德、黃│          │                │黃金利、黃志良、黃鼎育│
  │明註、張清良、黃│          │                │應有部分均為1/36；黃福│
  │清安、黃金利、黃│          │                │財、黃明勝、黃福勝應有│
  │志良、黃鼎育、黃│          │                │部分均為1/54；黃調進應│
  │福勝            │          │                │有部分為2/27；黃金德應│
  │                │          │                │有部分為1/10；黃明註應│
  │                │          │                │有部分為4/27；張清良應│
  │                │          │                │有部分為1/90保持共有。│
  ├────────┼─────┼────────┼───────────┤
  │黃明典          │編號(3)部分│   441.31       │黃明典單獨取得        │
  └────────┴─────┴────────┴───────────┘
附表二：
  ┌───────────────────────────────────┐
  │土地坐落：屏東縣琉球鄉○○段223地號、地目建、面積781.07平方公尺       │
  ├────────┬─────┬────────┬───────────┤
  │   共有人       │分配位置詳│面積（平方公尺）│權利狀態              │
  │                │如附圖    │                │                      │
  ├────────┼─────┼────────┼───────────┤
  │黃繁榮、黃新典、│編號(5)部分│    244.08      │按黃繁榮、黃新典應有部│
  │黃正輝、黃川睿、│          │                │分均為1/5 ；黃正輝、黃│
  │許慧瑛          │          │                │川睿應有部分均為1/10；│
  │                │          │                │許慧瑛應有部分為2/5保 │
  │                │          │                │持共有。              │
  ├────────┼─────┼────────┼───────────┤
  │黃三、黃舜對、黃│編號(4)部分│    536.99      │按黃清安、黃金利、黃志│
  │舜風、黃調進、黃│          │                │良、黃鼎育應有部分均為│
  │福財、黃明勝、黃│          │                │1/44；黃舜對、黃舜風、│
  │榮儒、黃建盛、黃│          │                │黃金財、張清良應有部分│
  │金財、黃英傑、黃│          │                │均為1/11；黃調進、黃英│
  │明註、張清良、黃│          │                │傑、黃明註應有部分均為│
  │清安、黃金利、黃│          │                │2/33；黃三、黃榮儒、黃│
  │志良、黃鼎育、黃│          │                │建盛應有部分均為1/22；│
  │明典、黃福勝    │          │                │黃福財、黃明勝、黃福勝│
  │                │          │                │應有部分均為1/66；黃明│
  │                │          │                │典應有部分為2/11維持共│
  │                │          │                │有。                  │
  └────────┴─────┴────────┴───────────┘
附表三：
  ┌───────────────────────────────────┐
  │土地坐落：屏東縣琉球鄉○○段222地號、地目建、面積910.08平方公尺       │
  ├────────┬─────┬────────┬───────────┤
  │   共有人       │分配位置詳│面積（平方公尺）│權利狀態              │
  │                │如附圖    │                │                      │
  ├────────┼─────┼────────┼───────────┤
  │黃金財、黃金德  │編號(6)部分│    455.04      │按黃金財、黃金德應有部│
  │                │          │                │分均為1/2 保持共有。  │
  ├────────┼─────┼────────┼───────────┤
  │黃繁榮、許慧瑛  │編號(7)部分│    455.04      │按黃繁榮與許慧瑛應有部│
  │                │          │                │分各為1/2 保持共有。  │
  └────────┴─────┴────────┴───────────┘
附表四：
┌─────┬──────┐
│權利人    │  應有部分  │
├─────┼──────┤
│ 黃繁榮   │49699/522162│
├─────┼──────┤
│ 黃新典   │26947/522162│
├─────┼──────┤
│ 黃正輝   │13474/522162│
├─────┼──────┤
│ 黃川睿   │13474/522162│
├─────┼──────┤
│ 許慧瑛   │76646/522612│
├─────┼──────┤
│ 黃 三    │13474/522162│
├─────┼──────┤
│ 黃舜對   │26947/522162│
├─────┼──────┤
│ 黃舜風   │26947/522162│
├─────┼──────┤
│ 黃調進   │17964/522162│
├─────┼──────┤
│ 黃福財   │4492/522162 │
├─────┼──────┤
│ 黃明勝   │4492/522162 │
├─────┼──────┤
│ 黃榮儒   │13474/522162│
├─────┼──────┤
│ 黃建盛   │13474/522162│
├─────┼──────┤
│ 黃金財   │49699/522162│
├─────┼──────┤
│ 黃金德   │42611/522162│
├─────┼──────┤
│ 黃明註   │32675/522162│
├─────┼──────┤
│ 張清良   │7089/522162 │
├─────┼──────┤
│ 黃清安   │6736/522162 │
├─────┼──────┤
│ 黃金利   │6736/522162 │
├─────┼──────┤
│ 黃志良   │6736/522162 │
├─────┼──────┤
│ 黃鼎育   │6736/522162 │
├─────┼──────┤
│ 黃明典   │53894/522162│
├─────┼──────┤
│ 黃福勝   │4492/522162 │
├─────┼──────┤
│ 黃英傑   │3254/522162 │
└─────┴──────┘